【裁判字號】    97,審易,111
【裁判日期】    970321
【裁判案由】    詐欺
【裁判全文】
臺灣高雄地方法院刑事判決             97年度審易字第111號
公  訴  人  臺灣高雄地方法院檢察署檢察官
被      告  王丁○○
選任辯護人  戊○○律師
            甲○○律師
            丙○○律師
上列被告因偽造文書等案件，經檢察官提起公訴（96年度偵緝字
第2000號），嗣被告為有罪陳述，經本院裁定由受命法官獨任行
簡式審判程序，判決如下：
    主  文
王丁○○犯行使偽造私文書罪，處有期徒刑柒月；減為有期徒刑
月又拾伍日，如易科罰金，以銀元佰元即新臺幣玖佰元折算
壹日。緩刑伍年，並應履行附件所示王丁○○於民國九十六年十
月五日與乙○○簽立之和解書內容（王丁○○願給付乙○○新臺
幣貳拾萬壹仟肆佰元。其給付方式：自民國九十六年十一月二
十日起每月給付乙○○新臺幣仟元，至全部清償完畢為止）。
    事  實
一、王丁○○於民國85年3 月2 日在其位於高雄市○○區○○街
    54巷1 號住處，召集連同會首共53人之民間互助會，採內標
    制，每會新臺幣（下同）5,000 元，會期自85年3 月2 日起
    至88年6 月2 日止，於每月2 日晚上7 時於其上開住處定期
    開標，且每3 個月加標1 次。嗣因亟需現金週轉，竟基於意
    圖為自己不法所有之詐欺取財及行使偽造私文書犯意，於87
    年2 月2 日（第31會），利用會員未全數到場競標及會員間
    欠缺聯繫之機會，在該次開標時，冒用活會會員趙雲貞（即
    會單編號趙小姐」之名義，在標單上偽造被冒名會員趙雲
    貞之署名及標息1,200 元後，於開標時持以行使參與競標而
    得標，隨即將該標單丟棄，再通知其他活會會員佯稱該次係
    由趙雲貞得標，使趙雲貞及其他活會會員共23人陷於錯誤各
    交付當期活會會款3, 800元予王丁○○，合計詐得會款87,4
    00元（計算方式：23×3, 800＝87,400元，詳如附表計算說
    明）足以生損害於趙雲貞及其他活會會員。嗣於87年9 月間
    王丁○○宣布止會，趙雲貞等活會會員始知上情。
二、案經趙雲貞訴請臺灣高雄地方法院檢察署檢察官偵查起訴。
    理  由
一、被告王丁○○所犯係死刑、無期徒刑、最輕本刑為3 年以上
    有期徒刑以外之罪，其就被訴事實為有罪之陳述，經告知簡
    式審判程序之旨，並聽取檢察官與被告之意見後，裁定改依
    簡式審判程序審理。
二、上開事實，業據被告於偵查及本院審理中坦承不諱（見偵緝
    卷第14、45、71頁及院卷第19頁以下），並經證人即趙雲貞
    之兄趙志豪及趙雲貞之父乙○○於偵查中證述明確（見偵緝
    卷第27、35、39頁），復有互助會單1 份（見偵字卷第7 頁
    ）在卷可憑，被告之自白與事實相符。至於被告冒標之金額
    究竟為何，雖被告於偵查中供稱係1, 300元左右（見偵卷第
    27頁），然於審理時經本院再次確認後，被告已明確表明係
    1,200 元（見院卷第32頁），故本案認定被告冒標詐得之會
    款數額，即以標息1,200 元作為計算之依據，一併敘明。綜
    上，本案罪證明確，被告上開詐欺取財及行偽造準私文書犯
    行，均洵堪認定。
三、按行為後法律有變更者，適用行為時之法律，但行為後之法
    律有利於行為人者，適用最有利於行為人之法律，刑法第2
    條第1 項定有明文。被告行為後，所犯詐欺取財罪之罰金刑
    而言，95年6 月14日修正公布之刑法施行法第1 條之1 將其
    貨幣單位及提高額度另作規定，取代原罰金罰鍰提高標準條
    例第1 條前段規定之適用，換算數額結果與舊法固然並無不
    同，惟刑法於95年7 月1 日修正施行前之第33條第5 款原規
    定罰金刑為銀元1 元以上，亦即新臺幣3 元以上，修正後該
    條款則將罰金刑提高為新臺幣1,000 元以上，並以百元計算
    之，則行為時詐欺取財罪之法定刑較有利於被告。又修正後
    刑法已刪除第55條關於牽連犯之規定，而如後所述，被告所
    犯行使偽造準私文書罪及詐欺取財罪間，具有方法、目的之
    牽連犯關係，依修正前即行為時之規定，應從一重之行使偽
    造準私文書罪處斷，依修正後之規定則應二罪分論併罰，比
    較結果以修正前之舊法較有利於被告。至於想像競合犯雖增
    列「但不得科以較輕罪名所定最輕本刑以下之刑」，惟此係
    法律之明文化，不生比較問題。綜合上開修正之牽連犯、罰
    金刑比較結果，應以適用行為時之牽連犯論以一罪較有利於
    被告，是依刑法第2 條第1 項前段規定，自應適用95年7 月
    1 日修正施行前之刑法對被告論處。
四、按我國民間互助會，於標會時，通常由欲標取會款之會員，
    在空白紙條上，書寫其姓名及參予競標之利息數目，提出參
    予競標，習慣上足以辨明係該會員以所書寫之金額為標息參
    予競標之標單，依刑法第220 條第1 項規定，應依私文書論
    。查被告冒用活會會員趙雲貞之名義，偽造載有趙雲貞姓名
    及競標利息1,200 元之標單，參予競標行使而得標，足生損
    害於趙雲貞，並進而詐取於冒標時仍為活會之會員，使之誤
    信而交付活會會款。核被告所為，係犯刑法第216 條、第21
    0 條、第220 條第1 項行使偽造準私文書罪及同法第339 條
    第1 項詐欺取財罪。被告偽造署押為偽造準私文書之部分行
    為；其偽造準私文書復持以行使，偽造之低度行為，為行使
    之高度行為所吸收，均不另論罪。被告偽造標單行使後，向
    多數活會會員詐取財物，侵害多數人法益，係以一行為觸犯
    數個詐欺取財罪，為想像競合犯，應依刑法第55條論以一罪
    。其所犯上開兩罪間，有方法、目的之牽連犯關係，應依修
    正前刑法第55條規定從一較重之行使偽造準私文書罪處斷。
五、本院審酌被告為圖資金周轉，利用自任會首之機會，未經活
    會會員授權，竟擅自冒名標會，偽造標單以詐取各活會會員
    金額，使多數活會會員受害，惟念其並無前科，犯後坦承犯
    行，態度尚可，已與被害人趙雲貞達成和解（和解書由被告
    與告訴人趙雲貞之父親乙○○簽定），有和解書在卷可稽（
    見偵緝卷第51頁），堪認已有悔意等一切情狀，量處如主文
    所示之刑。又被告之犯罪時間在96年4 月24日以前，合於中
    華民國96年罪犯減刑條例之減刑要件，爰減其宣告刑如主文
    所示，並依修正前刑法第41條第1 項前段諭知易科罰金之折
    算標準（被告行為時之易科罰金折算標準，依修正前刑法第
    41條第1 項之規定，經換算後係以新臺幣300 元以上900 元
    以下折算1 日；惟修正後之刑法第41條第1 項前段則規定以
    新臺幣10 00 元、2000元或3000元折算1 日，比較修正前後
    之易科罰金折算標準，修正後之規定較不利於被告，依刑法
    第2 條第1 項前段之規定，自應適用修正前刑法第41條第1
    項規定定其易科罰金之折算標準）。
六、查被告無任何前科紀錄，有臺灣高等法院被告前案紀錄表可
    稽，犯後坦認犯行，已有悔意，其經此偵、審教訓後，應知
    所警惕，信無再犯之虞，且已與告訴人趙雲貞成立和解，本
    院認所宣告之刑以暫不執行為適當，再參酌和解書所載給付
    內容，係採分期給付方式，被告按月即每期應給付之數額為
    3,000 元，惟被告願給付之金額則為231,400 元，為促使被
    告能充分實現對被害人之賠償，緩刑期間自不宜短等情，爰
    依刑法第74條第1 項第1 款規定，併予宣告緩刑5 年，以啟
    自新。又緩刑宣告，得斟酌情形，命犯罪行為人向被害人支
    付相當數額之財產或非財產上之損害賠償，刑法第74條第2
    項第3 款定有明文，被告既與告訴人趙雲貞（以乙○○名義
    簽定）達成和解，被告應向趙雲貞（乙○○）賠償給付如附
    件所示和解書所載之金額，故本院考量各項情狀後，認於被
    告緩刑期間課予如附件所示和解書之負擔，應屬適當，而併
    宣告命被告應履行上述條件。
七、至於被告偽造趙雲貞名義之標單，並未扣案，且被告亦供稱
    該次互助會開標提示後，標單就毀棄沒有留下，且開標後迄
    今已有數年，衡諸常情，會首無保留得標會員標單之必要，
    應可認已滅失，則標單上之偽造署押亦已隨之滅失，無從依
    刑法第219 條規定宣告沒收，併此敘明。
八、至公訴意旨認定被告冒標詐得之會款為231,400 元，係以被
    告冒標之標息為1,300 元，並加計被告冒標當期向死會會員
    收取死會會款，及漏未計算被告當期亦向被冒標之趙雲貞收
    取活會會所得之結論〔計算方式：3,700 （活會會款）×（
    22（除趙雲貞以外之活會人數）＝81,400元。5,000 （死會
    會款）×30（死會人數）＝150,000 元。81,400元＋150,00
    0 元＝231,400 元〕。然查：被告冒標之標息為1,200 元，
    ，且被告冒標當期亦向趙雲貞收取活會會款3,800 元等情，
    已據被告供述明確（見院卷第21、32頁），經本院認定如前
    ，此部分與原起訴部分具有裁判上一罪之關係，為起訴效力
    所及，本院自得併予審理；至於被告向死會會員所收取之當
    庭死會會款，因該死會會員本負有繳納死會會款之義務，故
    被告向其收取死會會款，並不構成詐欺取財罪，公訴意旨認
    此部分亦成立詐欺取財罪，容有誤會，本應為無罪之諭知，
    然公訴意旨認此部分倘成立犯罪，與上開論罪科刑部分具有
    裁判上一罪之關係，爰不另為無罪之諭知，併此敘明。
據上論斷，依刑事訴訟法第273 條之1 第1 項、第299 條第1 項
前段，刑法第2 條第1 項前段、第216 條、第220 條第1 項、第
210 條、第339 條第1 項、第55條、第74條第1 項第1 款、第2
項第3 款，修正前刑法第55條後段、第41條第1 項前段，罰金罰
鍰提高標準條例第1 條前段、（廢止前）第2 條，中華民國96年
罪犯減刑條例第2 條第1 項第3 款、第7 條、第9 條，判決如主
文。
本案經檢察官劉穎芳到庭執行職務。
中    華    民    國    97    年    3     月    21    日
                        刑事第七庭  法  官   唐照明
┌───────────────────────────────┐
│97年度審易字第111號附表：                                     │
├──┬──────┬─────┬────┬──────────┤
│會首│互助會之內容│冒標日期及│被冒標者│詐騙金額（元）      │
│    │及性質      │活會會數  │        │                    │
├──┼──────┼─────┼────┼──────────┤
│王駱│85年3 月2 日│87年2 月2 │趙雲貞（│3,800 元（活會會員當│
│淑娥│起至88年6 月│日冒標（即│即會單編│期應繳之會款）×23（│
│    │2 日止。每3 │第31次開標│號「趙│冒標當時之活會會數＋│
│    │個月加標1 次│日），當時│小姐」）│被冒標之趙雲貞誤認自│
│    │。採內標制。│之活會會數│。      │己仍為活會而繳納之活│
│    │會員含會首共│含被冒標之│        │會會款）＝87,400元。│
│    │53會。每期會│趙雲貞合計│        │                    │
│    │款5, 000元。│為23會。  │        │                    │
└──┴──────┴─────┴────┴──────────┘
以上正本證明與原本無異。
如不服本判決應於收受本判決後10日內向本院提出上訴書狀，其
未敘述上訴理由者，並得於提起上訴後10日內向本院補提理由書
狀（應附繕本）「切勿逕送上級法院」。
中    華    民    國    97    年    3     月    21    日
                              書記官  許珈綺
附錄本件判決論罪科刑法條：
刑法第210 條：
偽造、變造私文書，足以生損害於公眾或他人者，處5 年以下有
期徒刑。
刑法第216 條：
行使第210 條至第215 條之文書者，依偽造、變造文書或登載不
實事項或使登載不實事項之規定處斷。
刑法第339 條第1 項：
意圖為自己或第三人不法之所有，以詐術使人將本人或第三人之
物交付者，處5 年以下有期徒刑、拘役或科或併科1,000 元以下
罰金。
附件：被告王丁○○於民國九十六年十月五日與趙雲貞之父親乙
      ○○簽立之和解書。


司法院資訊處製作；財團法人民間司法改革基金會備份。
